臺灣板橋地方法院民事判決　　　　　　 100年度訴字第1689號
原　　　告　潘高興
訴訟代理人　林俊宏律師
被　　　告　姜閑月
訴訟代理人　李志正律師
上列當事人間請求塗銷抵押權登記等事件，經本院於民國100 年
11月15日言詞辯論終結，判決如下：
    主  文
被告應將原告所有坐落新北市○○區○○段六○八地號、權利範
圍為十萬分之六二三之土地，及其上同段一一七二建號、門牌號
碼新北市○○區○○街一二八號三樓之房屋，經新北市三重地政
事務所收件字號為重登字第三一一五九○號，於民國九十七年十
二月二六日登記以被告為權利人、原告為債務人及義務人，所設
定擔保民國九十六年八月六日所立金錢借貨契約、擔保債權總金
額新臺幣貳佰伍拾萬元之普通抵押權登記予以塗銷。
訴訟費用由被告負擔。
    事實及理由
一、原告主張：緣被告前於民國97年12月26日擅自將原告所有坐
    落於新北市○○區○○段608 地號、權利範圍為100000分之
    623 之土地，及其上同段1172建號、門牌號碼新北市○○區
    ○○街128 號3 樓之房屋（下稱系爭不動產），經新北市三
    重地政事務所收件字號：重登字第311590號，設定登記以被
    告為權利人、原告為債務人及義務人、擔保96年8 月6 日所
    立金錢借貸契約、擔保債權總金額新臺幣（下同）250 萬元
    、登記次序分別為0000-000（土地部分，即第二順位抵押權
    ）及0000-000（建物部分，即第二順位抵押權）之普通抵押
    權（下稱系爭抵押權）。然兩造間並未存在任何債權債務關
    係，系爭抵押權登記自因欠缺成立上之從屬性，而不生效力
    。惟地政機關仍登載被告享有系爭抵押權，致妨害原告於系
    爭不動產之權利，依民法第767 條之規定，原告自得請求除
    去被告對原告於系爭不動產權利之妨害，請求被告將系爭抵
    押權登記塗銷等語。並聲明：如主文第1 項所示。
二、被告則以：兩造原係男女朋友關係，並曾同居於系爭房屋，
    期間自原告於96年11月購入系爭房屋時起至原告於99年2 月
    初更換門鎖止。而原告與被告交往之際，以需要資金周轉為
    由，於94年至96年間陸續向被告借款共220 萬元，嗣兩造於
    97年間結算，原告同意另行給付30萬元作為上開借款之利息
    ，兩造遂約定以96年8 月6 日成立250 萬元之消費借貸契約
    ，進而設定抵押權於系爭不動產，作為被告250 萬元債權之
    擔保，故兩造間所設定之系爭抵押權，當屬有效。又被告前
    往新北市三重地政事務所就系爭不動產辦理抵押權設定所檢
    附之印鑑證明，係由原告親自辦理。而原告於97年12月23日
    申請印鑑證明前後數日，除於97年12月26日設定系爭抵押權
    予被告外，並無其他權利移轉或設定，故原告申請印鑑證明
    之目的，確為供被告設定系爭抵押權之用，原告稱不知系爭
    不動產設定抵押權之事，顯不足採信等語置辯。並聲明：原
    告之訴駁回。
三、兩造不爭執之事實：
(一)、原告所有系爭不動產於97年12月26日設有普通抵押權擔保債
    權總金額250 萬元予被告，擔保債權種類及範圍為96年8 月
    6 日之金錢借貸。
(二)、被告辦理系爭不動產抵押權設定所檢附之印鑑證明，係由原
    告親自辦理。
四、法院之判斷：
(一)、按當事人主張有利於己之事實者，就其事實有舉證之責任，
    民事訴訟法第277 條前段定有明文。次按抵押權為擔保物權
    ，具有從屬性，倘無所擔保之債權存在，抵押權即無由成立
    ，自應許抵押人請求塗銷該抵押權之設定登記（最高法院84
    年度台上字第167 號判決參照）。又消費借貸，為要物契約
    ，須以金錢或其他代替物之交付為構成要件，如對於交付之
    事實有爭執，自應由主張已交付之貸與人負舉證責任，此觀
    民法第474 條之規定自明。查原告為系爭不動產之所有權人
    ，且系爭抵押權為普通抵押權，業據原告提出土地及建物登
    記第一類謄本影本各1 份為證，自堪信為真。又原告主張兩
    造間並未存有任何債權債務關係，系爭抵押權基於從屬性應
    屬無效，故請求被告塗銷系爭抵押權設定登記等語。被告既
    辯稱系爭抵押權所擔保之借貸債權存在，依上開說明，自應
    由被告就兩造間消費借貸法律關係之成立及數額（包括消費
    借貸合意及借款交付之事實）負舉證之責。經查：
１、被告雖辯稱原告於94年至96年間陸續向被告借款共220 萬元
    ，嗣兩造於97年間結算，加計利息30萬元，而設定系爭抵押
    權登記云云，並提出華南商業銀行存款往來明細表暨對帳單
    3 紙及兆豐國際商業銀行臺北分行客戶存款資料明細表2 紙
    為證，惟上開提領款項之紀錄尚無從證明被告確實有將其所
    稱之借款交付予原告之事實。此外，被告就兩造間消費借貸
    法律關係之成立及數額復未能提出任何證據以實其說，自無
    從證明被告對原告確有系爭抵押權所擔保之債權存在。退步
    言之，縱認被告確有交付220 萬元予原告，惟查，系爭抵押
    權為普通抵押權，擔保債權總金額為250 萬元，擔保債權種
    類及範圍為96年8 月6 日之金錢借貸，此為兩造所不爭執之
    事實。而被告所稱上開220 萬元借款債權之成立時間係自94
    年5 月9 日起至96年5 月10日止，並經兩造於97年間結算債
    權金額為250 萬元，則不論被告所稱220 萬元或250 萬元債
    權之發生時間均非係96年8 月6 日，核與系爭抵押權所擔保
    債權之記載內容有所不同。易言之，系爭抵押權所擔保之96
    年8 月6 日之債權並不存在。
２、被告雖又辯稱其辦理系爭不動產抵押權設定所檢附之印鑑證
    明，係由原告親自辦理一節，固為原告所不爭執。惟查，系
    爭抵押權既因其所擔保之債權不存在，縱為抵押權之設定登
    記，仍不能認其抵押權業已成立，則縱認原告申請印鑑證明
    之目的，確為供被告設定系爭抵押權之用，亦無影響系爭抵
    押權不成立之事實。是被告上開所辯，委無可採。
(二)、次按所有人對於無權佔有或侵奪其所有物者，得請求返還之
    。對於妨害其所有權者，得請求除去之。有妨害其所有權之
    虞者，得請求防止之，民法第767 條第1 項定有明文。查系
    爭抵押權設定所擔保之債權250 萬元不存在，已如前述。然
    系爭抵押權迄今仍登記於土地及建物登記簿，顯已妨害原告
    之所有權。依上開說明，原告本於所有權人之地位，請求被
    告應將該抵押權設定登記予以塗銷，為有理由，應予准許。
五、綜上所述，被告既未能舉證證明本件普通抵押權所擔保之債
    權存在，則原告依據民法第767 條之規定，請求被告應將原
    告所有、坐落於新北市○○區○○段608 地號、權利範圍為
    100000分之623 之土地，及其上同段1172建號、門牌號碼新
    北市○○區○○街128 號3 樓之房屋，於97年12月26日經新
    北市三重地政事務所收件字號：重登字第311590號，設定登
    記以被告為權利人、原告為債務人及義務人、擔保96年8 月
    6 日所立金錢借貨契約、擔保債權總金額250 萬元之普通抵
    押權登記予以塗銷，為有理由，應予准許。
六、因本案事證已臻明確，兩造其餘主張陳述及所提之證據，經
    本院審酌後，認為均與判決結果無影響，爰不一一論述，附
    此敘明。
七、據上論結，原告之訴為有理由，依民事訴訟法第78條，判決
    如主文。
中    華    民    國    100   年    11    月    30    日
                  民事第三庭    法  官  邱育佩
以上正本係照原本作成
如對本判決上訴，須於判決送達後20日內向本院提出上訴狀
中    華    民    國    100   年    11    月    30    日
                                書記官  彭麗紅